臺灣橋頭地方法院刑事判決　　　　　　109年度簡上字第326號
上　訴　人
即　被　告　陳芝穎



上列上訴人即被告因詐欺案件，不服本院109 年度簡字第2370號
中華民國109 年11月23日第一審刑事簡易判決（聲請簡易判決處
刑書案號：臺灣橋頭地方檢察署109 年度偵字第10392 號；移送
併辦意旨書案號：臺灣高雄地方檢察署110 年度偵字第9241號）
，提起上訴，本院管轄之第二審合議庭判決如下：
    主  文
原判決關於沒收部分撤銷。
未扣案如附表編號一、二上訴審主文欄內所示之犯罪所得沒收，
於全部或一部不能沒收或不宜執行沒收時，追徵其價額。
其餘上訴駁回。
    犯罪事實
一、陳芝穎前任職於國泰人壽保險股份有限公司（下稱國泰人壽
    公司），擔任行銷人員，從事保險契約之推銷業務，並於民
    國107 年10月間，協助王朱遷向國泰人壽公司投保「國泰人
    壽新呵護久久失能照護終身保險」、「國泰人壽鑫彩終身壽
    險」等2 個保險契約。嗣陳芝穎竟分別基於意圖為自己不法
    所有之各別詐欺取財犯意，各為下列犯行：
  ㈠於109 年年初之某日，在王朱遷位於高雄市○○區○○路00
    巷00號之住處，對王朱遷佯稱國泰人壽公司提供新的保險優
    惠，僅須一次繳新臺幣（下同）12萬元，即可抵充上開「國
    泰人壽新呵護久久失能照護終身保險」10年之分期保險費，
    共計可獲得25萬元之保險費優惠云云，使王朱遷陷於錯誤，
    於109 年2 月29日，在其上開住處，交付12萬元現金與陳芝
    穎。
  ㈡於109 年6 月25日前約2 周之某日，在王朱遷上開住處，復
    向王朱遷佯稱前揭「國泰人壽鑫彩終身壽險」亦可一次繳納
    8 萬元之保險費，即可額外獲得7 萬元之保險費減免云云，
    使王朱遷再次陷於錯誤，於109 年6 月25日，在其上開住處
    交付8 萬元現金與陳芝穎。
二、案經王朱遷訴由高雄市政府警察局岡山分局報告臺灣橋頭地
    方檢察署檢察官偵查後聲請簡易判決處刑，及臺灣高雄地方
    檢察署檢察官移送併辦。
    理  由
一、按被告以外之人於審判外之陳述，雖不符刑事訴訟法第159
    條之1至之4等4條之規定，而經當事人於審判程序同意作為
    證據，法院審酌該言詞陳述或書面陳述作成時之情況，認為
    適當者，亦得為證據；當事人、代理人或辯護人於法院調查
    證據時，知有刑事訴訟法第159條第1項不得為證據之情形，
    而未於言詞辯論終結前聲明異議者，視為有前項之同意，同
    法第159條之5定有明文。立法意旨在於傳聞證據未經當事人
    之反對詰問予以核實，原則上先予排除；惟若當事人已放棄
    反對詰問權，於審判程序中表明同意該等傳聞證據可作為證
    據；或於言詞辯論終結前未聲明異議，基於尊重當事人對傳
    聞證據之處分權，及證據資料愈豐富，愈有助於真實發見之
    理念，且強化言詞辯論主義，使訴訟程序得以順暢進行，上
    開傳聞證據亦均具有證據能力。本判決所引用之證據資料（
    詳後引證據，含供述證據、非供述證據及其他具有傳聞性質
    之證據），業經本院於準備程序及審判程序予以提示、告以
    要旨，且檢察官、被告陳芝穎均同意有證據能力（詳簡上卷
    第61、117 頁）。本院審酌各該傳聞證據作成時之情況，認
    均與本件待證事實具有關聯性，查無證據足以證明言詞陳述
    之傳聞證據部分，陳述人有受外在干擾、不法取供或違反其
    自由意志而陳述之情形；書面陳述之傳聞證據部分，以及其
    餘非供述證據，亦均無遭變造或偽造之情事，且均為證明犯
    罪事實存否所必要，認為以之作為證據應屬適當，揆諸上開
    規定，自均具證據能力。
二、認定犯罪事實所憑之理由及證據
    上揭犯罪事實，業據被告於警詢、偵訊、本院準備程序及審
    判程序均坦承不諱（詳警卷第4-5 頁；偵卷第19-21 頁；簡
    上卷第59-60 、117 、123 頁），核與證人即告訴人王朱遷
    於警詢及偵訊中所證相符（詳警卷第7-9 頁；偵卷第21-22
    頁），且有國泰世華銀行存款憑證客戶收執聯影本2 張（詳
    警卷第11頁）、上開「國泰人壽新呵護久久失能照護終身保
    險」之相關投保資料（詳警卷第13-30 頁）、前揭「國泰人
    壽鑫彩終身壽險」之投保說明書封面影本（詳警卷第31頁）
    、告訴人之女與被告間之臉書訊息擷圖畫面（詳警卷第33-5
    3 頁）在卷可佐，足見被告上開任意性自白與事實相符，可
    資採為認定犯罪事實之依據。是被告上開詐欺取財犯行均堪
    認定，應依法論科。
三、論罪部分
    本件移送併辦意旨書（臺灣高雄地方檢察署110 年度偵字第
    9241號）所載犯罪事實，與本件檢察官聲請簡易判決處刑所
    載犯行係完全相同之事實，本院自應併予審究，合先敘明。
    核被告所為，如犯罪事實一、㈠及一、㈡所示，均係犯刑法
    第339 條第1 項之詐欺取財罪。被告所犯上開2 罪，犯意各
    別，行為互殊，應予分論併罰。
四、上訴駁回部分（即原判決關於罪刑部分）
  ㈠原審認被告罪證明確，適用刑法第339 條第1 項、第41條第
    1 項前段，刑法施行法第1 條之1 第1 項等規定，並審酌被
    告正值青壯，不思以正當途徑獲取財物，反恣意利用他人之
    信任，施用詐術加以誆騙，使告訴人陷於錯誤，而受有損害
    ，亦破壞社會正常交易秩序及人與人間之信賴關係，復念及
    被告犯後坦承犯行，兼衡其動機、目的、手段、品行，且在
    原審判決前均尚未與告訴人達成和解賠償告訴人損害等一切
    情狀，就被告所犯如犯罪事實一、㈠及一、㈡所示2 罪，分
    別量處被告有期徒刑3 月、2 月，如易科罰金，均以新臺幣
    1,000 元折算1 日，其認事用法並無違誤，量刑亦稱妥適。
  ㈡被告雖以其犯後業已先返還不法所得5 萬元與告訴人，並願
    意與告訴人洽談和解，犯後態度尚佳，指摘原審量刑過重並
    提起上訴。惟按關於刑之量定，係實體法上賦予法院得為自
    由裁量之事項，倘其未有逾越法律所規定之範圍，或濫用其
    權限，即不得任意指摘為違法。且在同一犯罪事實與情節，
    如別無其他加重或減輕之原因，下級審量定之刑，亦無過重
    或失輕之不當情形，則上級審法院對下級審法院之職權行使
    ，原則上應予尊重（最高法院75年度臺上字第7033號、85年
    度臺上字第2446號判決要旨參照）。是法律賦予審判者自由
    裁量權，雖此項裁量權之行使，並非得以任意或自由為之，
    但其內涵、表現，端賴法官於個案審判時，依個案事由加以
    審酌，倘無裁量濫用情事，要難謂其有不當之處。查被告上
    訴理由所指在犯後（於後述達成和解前）曾先返還告訴人5
    萬元云云，經本院以電話確認，被告與告訴代理人張智堯均
    已表示並無此事等情，有本院辦理刑事案件電話紀錄查詢表
    在卷可佐（詳簡上卷第85-87 頁），則原審未將上訴理由所
    指此節納入量刑考慮，自無任何違誤可言。又被告於本院審
    理期間雖與告訴人達成和解，願賠償告訴人6 萬元，並自11
    0 年4 月起，按月於每月15日前給付1 萬5,000 元至清償完
    畢為止，此有和解筆錄在卷可佐（詳簡上卷第63-64 頁）；
    然被告嗣後並未按期清償，至110 年11月2 日言詞辯論終結
    前，僅共給付1 萬7,000 元等情，亦經告訴代理人當庭陳述
    明確（詳簡上卷第124 頁），並有告訴代理人所申辦帳戶之
    存摺封面暨內頁明細可參（詳簡上卷第127-131 頁），自難
    認被告確有和解之誠意，尚無從以被告業與告訴人達成和解
    乙事，作為有利被告之量刑因素。而本件原審業以行為人之
    責任為基礎，斟酌被告之犯罪手段，並考量被告犯罪動機、
    目的等情狀，兼衡被告已坦承犯行之犯後態度，量處上開刑
    度，不僅本於罪刑相當性之原則，而於法定刑度內量處被告
    刑罰，復已斟酌刑法第57條各款事由，並無濫行裁量之情。
    準此，被告執前詞指摘原審判決量刑不當，顯不可採，其就
    本案罪刑部分所為上訴，並無理由，應予駁回。
五、至於被告在本件判決前未曾因犯罪經法院判處罪刑，固如前
    述，形式上雖符合刑法第74條第1 項第1 款之緩刑要件。惟
    按緩刑屬於刑罰權作用之一環，具有刑罰權之具體效應，亦
    即犯罪行為人因其犯罪行為而受論罪科刑，具有明確之刑罰
    宣示，但因基於刑事政策考量，認為其不需進入機構性處遇
    接受刑罰之執行較為適當，乃設定一定觀察期間，並配合緩
    刑期內附條件機制。最高法院特別指出：緩刑之宣告，除應
    具備一定條件外，並須有可認為以暫不執行刑罰為適當之情
    形，始得為之（最高法院90年度臺上字第4406號判決參照）
    。是以，法院審酌是否對犯罪行為人宣告緩刑時，應考量犯
    罪行為人與被害人關係修復情形，以及該犯罪行為對於法益
    之侵害程度，倘犯罪行為人未能補償被害者所受損害，復無
    暫不執行刑罰為適當之情形，即不宜宣告緩刑，否則，不僅
    對犯罪行為人不足生警惕之效，更無法反映犯罪行為人犯行
    侵害法益之嚴重性，亦難以達到刑法應報、預防、教化之目
    的。本案被告雖於犯後坦承犯行，且業與告訴人達成和解，
    然其並未依和解筆錄按期給付和解金，難認有和解誠意，業
    如前述，告訴人亦具狀表示拒絕給予被告緩刑（詳簡上卷第
    64-1頁刑事聲請撤銷緩刑狀），是本院認尚不適合為緩刑之
    宣告，併此敘明。
六、沒收及撤銷部分（即原判決關於沒收部分）
  ㈠按刑法修正後既認沒收不具刑罰性質而係獨立之法律效果，
    即無所謂「主從刑不可分」原則之適用。又依刑事訴訟法第
    455 條之27第1 項「對於本案之判決提起上訴者，其效力及
    於相關之沒收判決；對於沒收之判決提起上訴者，其效力不
    及於本案判決」規定可知，本案判決與沒收判決兩者並非截
    然不可劃分。若原判決認事用法均無違誤、量刑亦屬適當，
    僅僅沒收部分有所違誤，自得僅就沒收部分諭知撤銷（臺灣
    高等法院暨所屬法院106 年法律座談會刑事類提案第31號法
    律問題研討結果多數說參照）。
  ㈡按犯罪所得，屬於犯罪行為人者，沒收之；犯罪所得已實際
    合法發還被害人者，不予宣告沒收或追徵；前條犯罪所得及
    追徵之範圍與價額，認定顯有困難時，得以估算認定之，刑
    法第38條之1 第1 項前段、第5 項、第38條之2 第1 項前段
    定有明文。查被告於犯罪事實欄一、㈠及一、㈡所示犯行分
    別詐得之12萬元、8 萬元，固均屬其未扣案之犯罪所得。且
    告訴人本件因被告犯行所受之財產上損害，雖經國泰人壽公
    司全數賠償與告訴人，此經告訴人當庭陳述明確（詳簡上卷
    第60頁）；然國泰人壽亦因此對被告求償，而被告尚未賠付
    與國泰人壽公司等情，亦有國泰人壽公司110 年8 月4 日國
    壽字第1100080236號函、本院辦理刑事案件電話紀錄查詢表
    附卷可稽（詳簡上卷第79、83頁），足見國泰人壽公司所為
    之賠償，與被告是否返還犯罪所得無涉，無從視為被告已將
    其坐享之犯罪所得全數返還與告訴人。惟被告在與告訴人達
    成和解後，業已給付共計1 萬7,000 元之和解金與告訴人，
    業如前述。此外，被告在其犯行既遂後約2 周，曾交付現金
    2,000 元及全聯禮券2,000 元與告訴人等情，亦經被告於準
    備程序供承明確（詳簡上卷第60頁），核與證人即告訴人於
    警詢所證相符（詳警卷第9 頁）。準此，堪認被告於犯後業
    已返還共計2 萬1,000 元（計算式：1 萬7,000+2,000 +2,
    000=2 萬1,000 ）與告訴人。又被告返還上開款項時，未見
    曾特定係針對本案2 次犯行中之何次為返還，自應認其係平
    均分配，就本件2 次犯行各返還1 萬500 元（計算式：2 萬
    1, 000/2=1萬500 ），此部已返還之犯罪所得，依上開規定
    ，自不與宣告沒收。原審判決未及審酌被告返還部分犯罪所
    得與告訴人之上情，自有違誤，被告上訴意旨雖未指摘此部
    分，然原審判決就上開沒收部分既有違誤，自應由本院合議
    庭撤銷改判。綜上，被告上開2 次犯行各計12萬元、8 萬元
    之犯罪所得，應於各扣除1 萬500 元後，分別就剩餘之10萬
    9,500 元（計算式：12萬-1萬500=10萬9,500 ）、6 萬9,50
    0 元（計算式：8 萬-1萬500=6 萬9,500 ），各於犯罪事實
    欄一、㈠及一、㈡所示犯行中宣告沒收，如全部或一部不能
    沒收或不宜執行沒收時，均追徵其價額。
據上論斷，應依刑事訴訟法第455 條之1 第1 項、第3 項、第36
9 條第1 項前段、第368 條、第364 條，刑法第38條之1 第1 項
前段、第3 項、第40之2 條第1 項，判決如主文。
本案經檢察官林濬程聲請簡易判決處刑，檢察官許怡萍移送併辦
，檢察官梁詠鈞到庭執行職務。
中    華    民    國  110     年    11    月    26    日
                  刑事第三庭    審判長法  官  張瑋珍
                                      法  官  翁碧玲
                                      法  官  彭志崴
以上正本證明與原本無異。
不得上訴。
中    華    民    國   110    年    11    月    26    日
                                      書記官  黃淑菁
　
附表：
┌──┬─────┬──────────────┬───────────┐
│編號│犯罪事實  │原審主文                    │上訴審主文            │
├──┼─────┼──────────────┼───────────┤
│ 1. │犯罪事實欄│陳芝穎犯詐欺取財罪，處有期徒│罪刑部分：上訴駁回。  │
│    │一、㈠    │刑參月，如易科罰金，以新臺幣├───────────┤
│    │          │壹仟元折算壹日。            │沒收部分（撤銷改判）：│
│    │          │未扣案之犯罪所得新臺幣拾貳萬│未扣案犯罪所得新臺幣拾│
│    │          │元沒收，於全部或一部不能沒收│萬玖仟伍佰元沒收，於全│
│    │          │或不宜執行沒收時，追徵其價額│部或一部不能沒收或不宜│
│    │          │。                          │執行沒收時，追徵其價額│
│    │          │                            │。                    │
├──┼─────┼──────────────┼───────────┤
│ 2. │犯罪事實欄│陳芝穎犯詐欺取財罪，處有期徒│罪刑部分：上訴駁回。  │
│    │一、㈡    │刑貳月，如易科罰金，以新臺幣├───────────┤
│    │          │壹仟元折算壹日。            │沒收部分（撤銷改判）：│
│    │          │未扣案之犯罪所得新臺幣捌萬元│未扣案犯罪所得新臺幣陸│
│    │          │沒收，於全部或一部不能沒收或│萬玖仟伍佰元沒收，於全│
│    │          │不宜執行沒收時，追徵其價額。│部或一部不能沒收或不宜│
│    │          │                            │執行沒收時，追徵其價額│
│    │          │                            │。                    │
└──┴─────┴──────────────┴───────────┘